臺灣高等法院臺中分院民事判決
                                    108年度重上字第132號
上  訴  人（兼○○○○之承受訴訟人）  
            李玉鵬  
訴訟代理人  洪嘉鴻律師            
            李玉崑  
            李玉珠  
上  訴  人  李玉龍  
            李意蓮  
            李玉珍  

            達許淑貞
            達興民  

            王統正  

            索承孝  
            陳志強  
            繆淑華  


追加之訴 
被    告    謬陳麗子
            謬自強  
            謬自昌  
            謬自堅  
上16人共同
訴訟代理人  陳廷瑋律師
            陳佳伶律師
被上訴人即  國防部軍備局
追加之訴原告

法定代理人  吳廣昌住同上
訴訟代理人  林瓊嘉律師
            吳映辰律師
            李怡昕律師
上列當事人間請求拆屋還地等事件，上訴人對於民國108年5月27
日臺灣臺中地方法院107年度重訴字第735號第一審判決提起上訴
，被上訴人並為訴之追加，本院於110年3月17日言詞辯論終結，
判決如下：
    主  文
原判決關於命上訴人繆淑華應將坐落臺中市○○區○○段○000
00地號土地如附圖所示編號F部分、面積88平方公尺之地上物拆
除返還；及給付新臺幣（下同）18萬9,728元，暨自民國108年2
月15日起至該部分土地回復原狀交還被上訴人之日止，按月給付
2,977元部分，暨該部分訴訟費用（除確定部分外）、准免假執
行之裁判均廢棄。
上開廢棄部分，上訴人繆淑華、追加之訴被告謬陳麗子、謬自強
、謬自昌、謬自堅應將坐落臺中市○○區○○段○00000地號土
地如附圖所示編號F部分、面積88平方公尺之地上物拆除，且將
該部分土地回復原狀返還予被上訴人即追加之訴原告；並應給付
被上訴人即追加之訴原告18萬9,728元，及自民國108年2月15日
起至該部分土地回復原狀交還被上訴人即追加之訴原告之日止，
按月給付2,977元予被上訴人即追加之訴原告。
上訴人即追加之訴被告其餘之上訴，及被上訴人即追加之訴原告
其餘追加之訴，均駁回。
第一審（除確定部分外）、第二審訴訟費用（含追加之訴）由上
訴人、追加之訴被告各按如附表訴訟費用分擔比例欄所載比例負
擔。
    事實及理由
甲、程序方面
壹、按訴之變更或追加，非經他造同意，不得為之。但第255條
    第1項第2款至第6款情形，不在此限，民事訴訟法第446條第
    1項定有明文。查被上訴人即追加之訴原告（下稱被上訴人
    ）主張坐落臺中市○○區○○段000○0地號土地（下稱系爭土地
    ）上之未保存登記房屋（門牌號碼：臺中市○○區○○街00號）
    ，佔用如臺中市中正地政事務所於民國108年1月28日複丈成
    果圖（下稱附圖）所示編號F部分，該房屋為繆陳麗子、繆
    自強、繆自昌、繆自堅、繆淑華（下稱繆陳麗子等5人）繼
    承自○○○（見本院卷一第125至133、262頁），且尚未為遺產
    分割，而公同共有，均為該房屋為之事實上處分權人，前揭
    房屋對繆陳麗子等5人自有合一確定之必要。且被上訴人對
    繆陳麗子等5人併援引侵權行為之法律關係為訴訟標的，與
    原起訴之不當得利之法律關係，均源於該房屋無權占有使用
    系爭土地之同一基礎事實。故被上訴人於第二審訴訟程序中
    ，依同法第255條第1項第3、5款之規定，追加繆陳麗子、繆
    自強、繆自昌、繆自堅為被告（下併稱上訴人），並對其等
    增加侵權行為之法律關係為訴訟標的（見本院卷一第309至3
    15頁），應予准許，合先敘明。
貳、第按，當事人死亡者，訴訟程序在有繼承人、遺產管理人或
    其他依法令應續行訴訟之人承受其訴訟以前當然停止。又上
    開所定之承受訴訟人，於得為承受時，應即為承受之聲明。
    他造當事人，亦得聲明承受訴訟。民事訴訟法第168條、第1
    75條分別定有明文。查被上訴人法定代理人房茂宏，於本院
    審理中變更為吳慶昌，並據被上訴人具狀聲明承受訴訟（見
    本院卷三第171、217-219頁書狀、國防部令）；另上訴人○○
    ○○於109年8月26日死亡，其繼承人原有上訴人李玉鵬、李玉
    崑、李玉龍、李意蓮、李玉珍、李玉珠（合稱李玉鵬等6人
    ），惟其中李玉龍、李意蓮、李玉珍業已拋棄繼承，是○○○○
    之繼承人有李玉鵬、李玉崑、李玉珠，並經其等於109年10
    月7日向本院具狀聲明承受訴訟在案（見本院卷三第9-11、3
    7-53頁書狀、繼承系統表、戶籍謄本、第99頁原審法院家事
    法庭函），經核被上訴人及上訴人李玉鵬、李玉崑、李玉珠
    上開聲明承受訴訟，均無不合。
參、復按，訴訟程序須有法定停止原因（如民事訴訟法第173條
    及第181條至第185條所定之事由)，始得由法院依聲請或依
    職權裁定停止訴訟程序。上訴人李玉鵬等6人、○○○○（嗣已
    死亡）、達許淑貞、達興民、王統正、索承孝、陳志強、繆
    淑華等人，固於108年8月15日具狀以其等向原審法院另案起
    訴請求被上訴人移轉系爭土地所有權事件，尚未經法院裁判
    終結為由，依據民事訴訟法第182條第1項規定，聲請裁定停
    止本件訴訟程序（見本院卷一第95-219頁）。惟查，上開事
    件之原告僅本件上訴人李玉鵬等6人，該事件之判決結果已
    難謂為本件訴訟之先決問題；況且，該事件已於110年1月6
    日判決駁回上訴人李玉鵬等人之訴（見本院卷三第179-195
    頁），是上訴人李玉鵬等人依民事訴訟法第182條第1項規定
    ，聲請裁定於該等事件終結前，停止本件訴訟程序，依首揭
    說明，自有未合。
肆、另按當事人於第二審不得提出新攻擊或防禦方法，但如不許
    其提出顯失公平者，不在此限，民事訴訟法第447條第1項第
    6款定有明文。本件上訴人等固於本院始抗辯後述之系爭房
    屋占用系爭土地，係基於無名契約關係，或系爭房屋係被上
    訴人所有，亦有無名契約關係，上訴人等無處分權等情（見
    本院卷三第71-76、269-275頁）；惟上訴人之上開抗辯事項
    ，攸關被上訴人得否請求上訴人拆除系爭建物及給付相當於
    租金之不當得利，如不許上訴人提出，恐將造成上訴人非無
    權占有，惟仍應將系爭地上物拆除，並給付相當於租金之不
    當得利，而有顯失公平之情形，依上開規定，自應許其於本
    院提出。
乙、實體方面
壹、兩造爭執要旨
一、被上訴人主張：系爭土地登記所有權人為中華民國，被上訴
    人為管理機關，自得代國家主張系爭土地所有權人之權利。
    又系爭土地上分別遭①上訴人李玉鵬等6人所有之臺中市○○區
    ○○街00號未辦保存登記房屋，無權占用如附圖所示編號A部
    分，面積101㎡；②上訴人達許淑貞、達興民（下稱達許淑貞
    等2人）所有臺中市○○區○○街00號未辦保存登記房屋，無權
    占用系爭土地如附圖所示編號B部分，面積66㎡；③上訴人王
    統正（下稱王統正）所有之臺中市○○區○○街00號未辦保存登
    記房屋，無權占用系爭土地如附圖所示編號C部分，面積60㎡
    ；④上訴人索承孝（下稱索承孝）所有之臺中市○○區○○街00
    號未辦保存登記房屋，無權占用系爭土地如附圖所示編號D
    部分，面積61㎡；⑤上訴人陳志強（下稱陳志強）所有之臺中
    市○○區○○街00號未辦保存登記房屋，無權占用系爭土地如附
    圖所示編號E部分，面積64㎡；⑥繆淑華等5人（與其他上訴人
    合稱上訴人李玉鵬等人）所有之臺中市○○區○○街00號未辦保
    存登記房屋，無權占用系爭土地如附圖所示編號F部分，面
    積88㎡（前述未辦保存登記房屋以下各稱系爭21、23、25、2
    7、29、31號房屋，或合稱系爭房屋）；足以妨害被上訴人
    對系爭土地之管理。又上訴人李玉鵬等人因供居住使用之系
    爭房屋無權占用系爭土地，即受有相當於租金之利益，其等
    受有此項利益並無法律上之原因，致被上訴人受有相當於土
    地租金之損害，且其等受有利益與被上訴人受有損害間具因
    果關係。爰依民法第767條第1項之規定，訴請上訴人李玉鵬
    等人拆除系爭房屋，並將該部分土地騰空返還予被上訴人；
    併依民法第179條規定之不當得利法律關係，請求上訴人李
    玉鵬等人給付起訴前5年內相當於租金之利益，暨自起訴狀
    繕本送達翌日起至系爭土地回復原狀交還被上訴人止，按月
    給付被上訴人如附表相當於租金不當得利之金額欄所示金額
    等語。於本院答辯聲明：上訴駁回。另追加之訴聲明：繆陳
    麗子等5人應將系爭土地如附圖所示編號F部分，面積88㎡之
    地上物拆除，回復原狀返還被上訴人；並連帶給付被上訴人
    新臺幣（下同）18萬9728元，及自108年2月15日起至該部分
    土地回復原狀返還被上訴人之日止，應按月連帶給付被上訴
    人2977元（原審就被上訴人請求拆屋還地部分為全部勝訴判
    決，就請求相當於租金之不當得利部分為被上訴人一部勝訴
    、一部敗訴判決後，上訴人全部不服提起上訴，被上訴人就
    其敗訴部分，未據聲明上訴，非本院審理範圍，以下不贅述
    ）。
二、上訴人答辯略以：訴外人○○（現由李玉鵬等6人繼受取得）
    、○○○（索承孝之父）、○○○（現由王統正繼受取得）、○○○
    （繆淑華等5人之被繼承人）、○○○（現由達許淑貞等2人繼
    受取得）、○○○（現由陳志強繼受取得）為早年隨國軍來台
    ，均任職於聯勤測量學校（現已裁併為國防部軍備局即被上
    訴人），並住居於臺中市雙十路2段「○○○○」內。嗣於53年
    間，因臺中市政府拓寬雙十路，將○○○○靠路邊之9戶強制拆
    遷，其中訴外人○○○等3戶領取拆遷補償費後自行運用，其餘
    6戶即○○、○○○、○○○、○○○、○○○、○○○（下稱○○等6人，○○○以
    下合稱○○○等5人）商議後願居同一處而相互照應，○○○等5人
    乃委託○○配偶○○○○代尋適當地點購地建屋，○○○○經尋得現址
    即系爭土地之地主○○○同意出售，○○○○、○○等6人乃計畫以臺
    中市政府拆遷補償費作為購買土地及建屋費用。○○○○、○○○
    等5人與地主○○○談妥買賣細節後，遂央請當時聯勤測量學校
    校長○○○代為出面購地，○○○即於55年1月10日以聯勤測量學
    校名義與○○○就系爭土地簽訂買賣契約，並興建系爭房屋。○
    ○○○除保管貼有印花稅票之系爭土地買賣契約、所有權狀正
    本、聯勤測量學校函文外，尚保管當時購買系爭土地介紹人
    ○○○介紹費收據、○○○繳納土地增值稅單據、繳納土地登記規
    費收據、承辦代書○○○出具購地代辦費用收據等購買系爭土
    地之重要會計憑證，並分別於55年3月1日、同年9月14日申
    請水電使用，○○等6人為系爭土地之實際所有權人。退一步
    言，縱兩造間不成立借名登記關係，但台中市政府拆遷補償
    金21萬6,000元，為○○等6人另行購地建屋之資金來源，本件
    存在○○等6人出資購地給國家，國家提供土地給上訴人建屋
    使用的無名契約關係，或國家以前述拆遷補償金興建系爭房
    屋給○○等6人使用的無名契約關係，應類推適用租賃或使用
    借貸之法律關係，○○等6人可使用到房屋不堪使用時為止。
    故上訴人李玉鵬等人非無權佔用系爭土地，被上訴人訴請上
    訴人李玉鵬等人拆屋還地，及支付相當於租金之不當得利，
    於法無據等語，資為抗辯。於本院上訴聲明求為判決：㈠原
    判決不利於上訴人部分廢棄。㈡上開廢棄部分，被上訴人於
    原審之訴暨追加之訴均駁回。
貳、本件協同兩造整理爭執、不爭執事項，並簡化爭點如下（見
    本院卷三第148-152頁，部分文字因判決用語或格式調整）
    ：
一、不爭執事項
（一）系爭土地自55年6月13日即登記所有權人為中華民國，管
      理機關現為被上訴人。於102年申報地價為5,400元/㎡，10
      3、104、106年既無申報地價資料，103、104年即應沿用1
      02年申報地價5,400元/㎡，106年即應沿用105年申報地價
      為7,100/㎡元（見原審卷一第7頁地登記第二類謄本、第8
      頁地價第二類謄本）。
（二）○○等6人早年隨國軍來台，均任職在聯勤測量學校，並居
      住在臺中市雙十路2段「○○○○」內。嗣聯勤測量學校裁撤
      併入製圖廠，製圖廠再輾轉併入國防大學。
（三）系爭土地上如附圖編號A至F所示房屋之占用人（即事實上
      處分權人、繼承人、繼受人）及佔用面積、門牌號碼如下
      （見原審卷一第56-58頁勘驗筆錄、第69、72頁臺中市中
      正地政事務所108年1月29日中正地所二字第1080000663號
      函附土地複丈成果圖）：李玉鵬等6人→編號A、面積101㎡○
      ○街00號房屋達許淑貞等2人→編號B、面積66㎡之○○街00號
      房屋王統正→編號C、面積60㎡之○○街00號房屋索承孝→編號
      D、面積61㎡之○○街00號房屋陳志強→編號E、面積64㎡之○○
      街00號房屋繆陳麗子等5人→編號F、面積88㎡之○○街00號房
      屋 
（四）○○○○生前保管持有承買人記載為中華民國國有、管理機關
      聯勤測量學校之系爭土地買賣契約（見原審卷一第125頁
      ）、所有權人記載為中華民國國、管理機關聯勤測量學校
      之系爭土地所有權狀正本（見原審卷一第128頁）、○○○介
      紹費300元收據、○○○之土地增值稅繳納單、土地登記規費
      收據、承辦代書○○○出具購地代辦費用收據（見原審卷一
      第129-133頁）。
（五）關於臺中市政府為拓寬雙十路而對○○○○拆遷戶發給補償費
      ，有下列函文內容：
      ①台中市政府54年11月9日發函通知○○：「台端等6戶房屋
        拆遷救濟金係由聯勤測量學校統一領回分配，如有異議
        希逕向軍方申述……。」等語（見原審卷一第134頁）。
      ②聯勤測量學校58年4月1日發函製圖廠，副本通知○○等人
        ：「查○○○○6戶眷舍拆建，市府前曾補助遷建費用，除
        支付各項工程款外，尚餘尾款……，作該眷舍修建工程之
        用。」等語（見原審卷一第126頁）。
      ③聯勤測量學校58年4月18日發函通知○○等人：「查○○○○6
        戶眷舍拆建，臺中市政府前補助遷建費餘款……，茲平均
        發還各該戶自行作整理眷舍運用，希……逾期報繳總部軍
        眷處結案。」等語（見原審卷一第127頁）
（六）聯合勤務總司令部政戰部88年12月20日（八八）宇恬字第
      4165號函（見原審卷二第26、27頁），會勘結論㈡記載：
      「現住戶建議申購國有土地或原址重建乙節，因違反『國
      有財產法』及『國軍老舊眷村改建條例』規定與限制，礙難
      同意；至於所提維持現狀，因使用土地權屬國有，如拒不
      遷讓，本部迫於善良管理人之責任，將循司法途徑取得強
      制執行權後排除侵占。」等語。
（七）鍾蘭芳及李玉鵬等6人曾以系爭土地係借名登記予被上訴
      人名義為由，於105年11月28日向原審法院起訴請求被上
      訴人返還系爭土地，經原審法院民事庭以105年度訴字第3
      438號返還土地事件受理後，經向國防大學、臺中市政府
      及被上訴人調取資料，進行調查；惟李玉鵬等7人於106年
      4月21日具狀撤回起訴而終結（見原審卷二第11-28頁該案
      卷證影本）。
（八）國防大學在另案即105年度訴字第3438號返還土地事件訴
      訟，曾函覆○○段269-1、269-20地號土地不屬於該校理工
      學院現有營產管理權責（見原審卷二第22頁）。
（九）本件如被上訴人請求有理由，有關被上訴人請求相當於租
      金之不當得利金額如附表所示。
二、爭點
（一）上訴人主張○○等6人與聯勤測量學校間就系爭土地有借名
      登記關係存在，是否可採？
（二）上訴人主張○○等6人與聯勤測量學校間就系爭土地有無名
      契約關係存在，是否可採？
（三）被上訴人依民法第767條第1項規定請求上訴人等拆屋還地
      ，是否有理由？
（四）被上訴人依民法第179條規定請求上訴人等返還無權占有
      系爭土地相當於租金之利益，是否有理由？
參、本院之判斷
一、查民事訴訟法第277條前段規定：「當事人主張有利於己之
    事實者，就其事實有舉證之責任。」，而原告對於自己主張
    之事實已盡證明之責後，被告對其主張，如抗辯其不實並提
    出反對之主張者，則被告對其反對之主張，亦應負證明之責
    ，此為舉證責任分擔之原則（最高法院18年上字第2855號判
    例意旨參照）。又原告以無權占有為原因，提起返還所有物
    之訴，被告爭執兩造間存有契約關係，非無權占有為抗辯者
    ，被告即應就其占有權源之存在負舉證責任（最高法院98年
    度台上字第863號判決意旨參照）。本件被上訴人主張上訴
    人李王鵬等人所有之系爭房屋無權占用系爭土地，雖為上訴
    人等所否認，並抗辯○○等6人與聯勤測量學校間就系爭土地
    有借名登記關係或無名契約關係存在，及系爭房屋有無名契
    約關係存在，並非無權占有等語，依前揭說明，上訴人李玉
    鵬等人即應就該借名登記關係或無名契約關係存在之有利於
    己事實負舉證責任，倘上訴人李玉鵬等人無法舉證以實其說
    或舉證不足，法院自無從為有利於上訴人李玉鵬等人之認定
    。
二、上訴人主張○○等6人與聯勤測量學校間就系爭土地有借名登
    記關係存在，為不可採：
（一）按「借名登記」者，謂當事人約定一方將自己之財產以他
      方名義登記，而仍由自己管理、使用、處分，他方允就該
      財產為出名登記之契約，其成立側重於借名者與出名者間
      之信任關係，及出名者與該登記有關之勞務給付，具有不
      屬於法律上所定其他契約種類之勞務給付契約性質，應與
      委任契約同視，倘其內容不違反強制、禁止規定或公序良
      俗者，當賦予無名契約之法律上效力，並依民法第529條
      規定，適用民法委任之相關規定（最高法院99年度台上字
      第1662號判決意旨參照）。故借名登記為契約之一種，須
      當事人互相表示意思一致，始能成立。而主張有借名委任
      關係存在事實之原告，於被告未自認下，須就此項利己事
      實證明至使法院就其存在達到確信之程度，始可謂已盡其
      依民事訴訟法第277條前段規定之舉證行為責任。又原告
      就上揭利己之待證事實，茍能證明在經驗法則或論理法則
      上，足以推認該待證事實存在之間接事實，即無不可，非
      以直接證明該待證事實為必要（同法第282條規定參照）
      。此時原不負舉證責任之被告，可就與上開事實不能併存
      之他項事實為相當於本證（等同於同法第281條所稱之「
      反證」）之舉證活動而予以推翻，例如證明借名委任關係
      之事實存在於其與第3人間；亦可另證明在經驗法則或論
      理法則上，足以動搖法院原已形成確信心證之他項間接事
      實，使借名委任關係是否存在，回復至真偽不明之狀態，
      此際主張該事實存在之原告自應再為舉證，否則該待證事
      實尚難認為真正（最高法院103年度台上字第1637號判決
      意旨參照）。
（二）依土地法第43條規定：「依本法所為之登記，有絕對效力
      。」，而依土地法所為之登記有絕對真實之公信力，縱使
      債務人之處分有無效之原因，在債權人未提起塗銷登記之
      訴，並得有勝訴之確定判決以前，其登記不失其效力（最
      高法院50年台上字第96號判例意旨參照）；且依土地法所
      為之登記有絕對真實之公信力，於借名登記之場合，在出
      名人將借名登記之不動產移轉登記返還予借名人前，該登
      記並不失其效力，借名人之債權人尚不得以該不動產有借
      名登記契約為由，主張出名人尚未取得所有權（最高法院
      102年度台上字第1056號判決意旨參照）。系爭土地所有
      權人登記為中華民國（見不爭執事項㈠），依上開說明，
      系爭土地即應認定為中華民國所有。上訴人李玉鵬等人雖
      抗辯系爭土地為○○6人出資購買，當時僅借名登記在聯勤
      測量學校名下云云，既為被上訴人所否認，則於上訴人李
      玉鵬等人對被上訴人起訴請求終止借名登記契約及塗銷登
      記之訴訟，在獲得勝訴確定判決之前，自無從推翻系爭土
      地為中華民國所有之登記效力。而由上訴人李玉鵬等6人
      曾以系爭土地係借名登記予被上訴人名義為由，於105年1
      1月28日向原審法院起訴請求被上訴人返還系爭土地，嗣
      於106年4月21日自行具狀撤回起訴（見不爭執事項㈦）之
      始末觀立，堪認上訴人李玉鵬等6人當時已審酌相關證據
      資料，並無積極證據足以支持「借名登記」關係之主張，
      而主動撤回起訴。況且，上訴人李玉鵬等6人嗣雖再度對
      被上訴人起訴主張終止借名登記關係，並請求為系爭土地
      之所有權移轉登記，但已為原審法院於110年1月6日為其
      等敗訴之判決（見本院卷三第199-205頁民事判決書）。
      則上訴人等既無法提出已獲得系爭土地塗銷或移轉所有權
      登記之勝訴確定判決，其等主張○○等6人方為系爭土地之
      真正所有權人，即難憑採。
（三）又上訴人等固提出不爭執事項㈣、㈤等文件，供證明○○等6
      人於55年間，係以臺中市政府拆遷○○○○之補償費購買系爭
      土地並興建地上物，並主張其等持有系爭土地買賣契約原
      本及所有權狀正本，即足以認定當時係○○等6人與聯勤測
      量學校就系爭土地成立借名登記契約等情。被上訴人雖不
      爭執上開文件之真正，但仍否認有借名登記之法律關係，
      且查：
  １、上訴人等就○○等6人與聯勤測量學校成立借名登記契約，並
      未提出任何有關借名登記之契約文書為佐證；而上訴人等
      當時究係基於何種事由持有以聯勤測量學校為承買人之系
      爭土地買賣契約，及以聯勤測量學校為登記所有權人之土
      地所有權狀，亦未提出其他證據證明，是否確因存在借名
      登記契約而持有，仍屬不明。
  ２、又觀臺中市政府54年11月9日函載「…查台端等六戶拆遷救
      濟金係由聯勤測量學校統一領回分配，如有異議希逕向軍
      方申訴…」等語，可知，該函係為答覆○○陳情所發之函文
      ，如○○等6人有上訴人所主張委請聯勤測量學校校長○○○派
      員代領拆遷補償金，並以該拆遷補償金代為支付購買系爭
      土地及興建房屋費用等情屬實，○○等6人自無就測量學校
      向臺中市政府領款一事提出陳情之可能。且該函文固能證
      明測量學校曾領取○○等6戶之拆遷救濟金，然該函所稱「
      拆遷救濟金」究竟為○○等6戶遷居之補助，或係為眷舍房
      屋拆除之補償金，亦屬未明。況且由上開函文內容可知○○
      提出陳情時，該「拆遷救濟金」已由測量學校領款完畢，
      可見當時臺中市政府為拓寬雙十路，而對○○○○之拆遷戶發
      給補償費之對象係聯勤測量學校，再由聯勤測量學校自行
      統籌分配運用。另觀之聯勤測量學校於58年4月1日發函予
      製圖廠函文，已明確指明聯勤測量學校向臺中市政府領取
      之○○○○遷建補助，乃係用以支付遷建之工程款，所餘尾款
      亦限於眷區修建工程之用。另於58年4月18日發函予○○等6
      人之函文亦限制所餘尾款限於做修理眷舍之用。綜合上述
      2份函文意旨，可見聯勤測量學校當時並非認定系爭土地
      為○○等6人之私有財產。據此，如果○○○○眷舍拆遷補償金
      之領取權人為○○等6人，且系爭土地係以該補償金所購買
      ，因測量學校發上揭2函文之時間，距離系爭土地買賣契
      約簽訂日期相隔僅約3年，上揭2函文應無完全不提及聯勤
      測量學校，受○○等6人之託，以領取○○等6人之「拆遷救濟
      金」購買系爭土地之情事之理。
  ３、再者，○○等6人原居住之○○○○，係聯勤測量學校於41年間由
      花蓮遷校臺中時，由該校籌措經費購地興建之眷舍，屬國
      軍眷村，為國有財產，為上訴人李玉鵬等6人於108年度訴
      字第2471號另案審理時自認之事實（見本院卷三第187頁
      ），並有上訴人等提出之測量學校55年12月1日函在卷可
      稽（見本院卷三第261頁）。是○○○○既屬國有眷舍，則於5
      4年間因配合臺中市政府拓寬雙十路而拆除部分臨路眷舍
      ，得受領該拆除眷舍之補償金21萬6,000元者，自為管理
      該國有眷舍者即測量學校，否則臺中市政府顯無將拆遷補
      償費發給測量學校，而未直接發給○○等6人之理。再者，
      測量學校所領取之拆遷補償金，乃屬原國有財產眷舍之替
      代物，自仍屬國有財產，則測量學校以該○○○○拆遷補償金
      支付購買系爭土地之價款，並進而取得系爭土地所有權，
      系爭土地自屬國有財產。參以軍方要求○○等6戶返還系爭
      土地，○○○曾以住戶代表身分於88年12月2日上午，與軍方
      （聯合勤務總司令部政戰部等單位）相關人員會勘系爭土
      地，依該會勘結論㈡記載，足認○○及○○○等5人迄至88年間
      仍認為系爭土地屬於聯勤測量學校所有，並無所謂借名登
      記之情事，才會向軍方建議「申購國有土地或原址重建」
      、「維持現狀」（見不爭執事項㈥），而非要求軍方應塗
      銷聯勤測量學校在系爭土地之所有權登記，並將系爭土地
      返還予真正所有權人即○○及○○○等5人。益徵系爭土地確為
      被上訴人所管理之國有土地，而非○○及○○○等5人所有。更
      何況，依附圖所示，上訴人等佔有使用系爭土地之系爭房
      屋，各戶基地面積並非均相同，與測量學校發還之尾款1,
      944元係由○○等6人平均分配而非按比例發還，並不相符；
      而上訴人等復僅憑其等實際占用系爭土地面積之比例計算
      其權利範圍（見本院卷三第191頁），始終未能具體主張
      並舉證○○等6人就○○○○眷舍拆遷戶，各能領取之補償金金
      額為何；亦未能明確主張並舉證○○等6人各自出資之金額
      。故上訴人等提出上開函文尚無從據為認定系爭土地為○○
      等6人出資購買。
  ４、上訴人等復以系爭土地如係測量學校所購買，依當時有效
      之印花稅法，免納印花稅，然系爭土地之買賣契約書及權
      狀上有貼印花稅票，並系爭土地買賣契約書、增值稅納稅
      單及權狀正本均由○○○○保管，測量學校裁撤交接及被告之
      財產清冊均無系爭土地一情，主張為中華民國僅為系爭土
      地之登記名義人，○○等6人才是系爭土地之真正所有權人
      之論據。然不論系爭土地之買賣契約書及權狀上貼有印花
      稅票之原因為何、是否出於錯誤，因時隔久遠，且管理單
      位已輾轉交接數次，而無從查考，自無從僅由該買賣契約
      書及權狀上貼有印花稅票一節，逕行推論出資購買系爭土
      地之人即為○○等6人。而上訴人等雖持有系爭土地買賣契
      約書、增值稅納稅單及權狀正本，但依前述，其等持有原
      因既屬不明，亦無法僅以上訴人等持有上開資料，即推翻
      系爭土地登記為國有財產之登記公示效果，推認○○等6人
      為系爭土地之真正所有權人。
  ５、至於不爭執事項第㈧之國防大學函文僅能證明系爭土地非該
      校理工學院現有營產管理權責；且過往科技尚不發達，機
      關對文件之控管多靠人工處理，實無法排除於聯勤測量學
      校裁撤交接過程中，資料佚失造成其後之製圖廠或國防大
      學漏未接管系爭土地之產權資料。是國防大學理工學院查
      無系爭土地之營產管理相關資料，並不當然等於系爭土地
      為○○等6人所有，及聯勤測量學校與○○等6人成立借名登記
      關係。而系爭土地依國防部政治作戰局函覆雖非眷村管理
      使用範圍，但仍係國防部軍備局管有，納屬軍方管有營區
      財產之性質（見本院卷二第221頁），故亦難僅以系爭土
      地非眷村管理使用範圍，逕認為係○○等6人所有，是國防
      大學上開函文內容，尚無法據為有利於上訴人李玉鵬等人
      之認定。故在上訴人李玉鵬等人未能舉證證明購買系爭土
      地之資金確係來自○○等6人，要無從僅以被上訴人之財產
      清冊未列載系爭土地，即認○○等6人為系爭土地之真正所
      有權人。
  ６、據上，上訴人等既未能舉證證明購買系爭土地之價金確係
      由○○等6人所支付，亦未能明確主張並舉證證明○○等6人與
      測量學校達成借名登記之合意，是其等此部分之主張自無
      足採。至上訴人等雖請求傳喚證人即國防部政單局承辦人
      ○○○欲查明為何系爭土地未依作業流程進行管理，及中區
      工程營產處承辦人○○○欲查明軍備局土地管理標準程序為
      何等情（見本院卷三第233-234頁）；惟此等關於國有土
      地管理機關內部作業事項之規定，難認與距今約55年前系
      爭土地是否為借名登記有何關聯，而有調查之必要。又上
      訴人等另請求傳訊證人○○○以證明系爭土地係由○○等6人之
      拆遷救濟金所購買、○○○以證明其參與國防部軍備局生產
      製造中心第401廠調查系爭土地購地建屋之經過、○○○以證
      明系爭房屋由○○○繪圖（見本院卷一第337頁、卷三第289
      頁）；姑且不論○○○為○○○之配偶、○○○為○○○之子，與本件
      有切身利害關係，且○○○為○○○之胞弟，均難期其等證言無
      所偏頗；且在上訴人李玉鵬等人未能具體主張○○等6人就
      系爭地各自出資額或比例等重要事項之情況下，上訴人等
      既尚未盡明確主張事實之義務，尚無傳訊之必要，附此敘
      明。
三、上訴人李玉鵬等人主張○○及○○○等5人與聯勤測量學校間就系
    爭土地有無名契約關係存在，亦無可採：依上訴人李玉鵬等
    人主張○○等6人與測量學校間有無名契約存在之事實為：購
    買系爭土地買賣價金是使用臺中市政府發放予○○等6人之救
    濟金，故系爭土地為○○等6人所出資購買，○○等6人與聯勤測
    量學校間，成立由○○等6人出資購地給國家，國家提供土地
    給○○等6人建屋使用之無名契約（見本院卷一卷第325頁、卷
    三第71-76、133-134頁）。可知，上訴人等所主張之無名契
    約事實，仍建構在系爭土地為○○等6人以臺中市政府發放予○
    ○等6人之救濟金出資購買之前提事實，惟此部分事實已不可
    採，已如前述，故上訴人等所主張○○等6人與測量學校間，
    就系爭土地有無名契約存在，自無足採信。
四、至上訴人李玉鵬等人抗辯若前述拆遷補償金非○○等6人所有
    ，則系爭土地及其上如附圖編號A至F所示建物，均係由拆遷
    補償金所支付，系爭房屋即為聯勤測量學校所有且同意供○○
    等6戶使用，其等仍無非權占有使用云云。惟按自認之撤銷
    ，除別有規定外，以自認人能證明與事實不符，且係出於錯
    誤而為自認者，始得為之，民事訴訟法第279條第3項定有明
    文。故自認人撤銷其自認者，除應向法院為撤銷自認之表示
    外，尚須舉證證明其自認有與事實不符，且其自認係出於錯
    誤之事實（最高法院84年度台上字第1428號判決要旨參照）
    。本件依不爭執事項㈢所示，系爭土地上如附圖編號A至F所
    示建物之事實上處分權人，分別為上訴人李玉鵬等人，因上
    訴人李玉鵬等人已自認其等為系爭房屋之事實上處分權人，
    嗣欲撤銷上開自認，依前述判決意旨，自應舉證證明其等自
    認有與事實不符，且係出於錯誤之事實。然上訴人李玉鵬等
    人僅空言主張系爭房屋係以前述拆遷補償費所支付，不僅未
    說明各系爭房屋之各項建造費用為何，亦未說明前述拆遷補
    償費用以支付何建物、何項建造費用；且依上訴人等所提出
    之測量學校55年12月1日函文可知，測量學校領取拆遷補助
    款21萬6,000元，除供購買系爭土地，另須修復○○○○之廁所
    圍牆等公共設施，餘額是否足供興建系爭房屋即非無疑。復
    依附圖所示系爭房屋之占用位置及面積觀之，每戶面積均不
    相同，且面積大小甚至有差距達數十平方公尺，房屋形狀亦
    有數戶呈不規則；佐以上訴人李玉鵬等人復陳稱系爭房屋由
    ○○○所繪圖（見本院卷三第289頁），此與政府興建之眷舍，
    應由政府自行負責繪圖並統一規劃方式均有所不同。況且本
    案歷經數件訴訟程序，均查無任何系爭房屋為國有之證據。
    則上訴人李玉鵬等人在說明並證明系爭房屋均係由測量學校
    以前述拆遷補償費用興建，且其等之自認係出於錯誤且與事
    實不符之前，自不生撤銷自認之效力。是上訴人等此部分之
    抗辯，亦無足憑採。
五、被上訴人依民法第767條第1項規定請求上訴人等拆屋還地，
    為有理由：
（一）按民法第767條第1項規定：「所有人對於無權占有或侵奪
      其所有物者，得請求返還之。對於妨害其所有權者，得請
      求除去之。有妨害其所有權之虞者，得請求防止之。」。
（二）本院既認定○○及○○○等5人與聯勤測量學校就系爭土地之借
      名登記契約關係或無名契約關係均不存在，就系爭房屋亦
      無所指無名契約關係存在，已如前述，而上訴人李玉鵬等
      人復未提出其他占有使用系爭土地之法律上正當權源，則
      系爭21、23、25、27、29、31號房屋，分別占有使用系爭
      土地如附圖編號A、B、C、D、E、F部分所示土地，均屬無
      權占有，被上訴人依據民法第767條第1項規定，請求上訴
      人李玉鵬等人應分別將占有系爭土地如附圖編號A、B、C
      、D、E、F所示之系爭房屋拆除，並將該部分土地回復原
      狀騰空返還予被上訴人，即屬正當，應予准許。
六、被上訴人依民法第179條規定請求上訴人李玉鵬等人返還無
    權占有系爭土地相當於租金之利益，亦有理由：
（一）民法第179條規定：無法律上之原因而受利益，致他人受
      損害者，應返還其利益。雖有法律上之原因，而其後已不
      存在者，亦同。而依不當得利之法則請求返還不當得利，
      以無法律上之原因而受利益，致他人受有損害為其要件，
      故其得請求返還之範圍，應以對方所受之利益為度，非以
      請求人所受損害若干為準，無權占有他人土地，可能獲得
      相當於租金之利益為社會通常之觀念（最高法院61年台上
      字第1695號判例意旨參照）。又依民事訴訟法第246條之
      規定，請求將來給付之訴，以有預為請求之必要者為限，
      得提起之。據此，凡居於未來履行狀態有現實給付必要者
      ，均可允許債權人先行提起將來給付之訴。本件上訴人李
      玉鵬等人所有系爭房屋，無權占有、使用系爭土地，妨害
      被上訴人之使用收益，致受有相當於租金之損害，惟因使
      用土地之利益依其性質無法返還，且遲至本院言詞辯論終
      結時止，仍繼續占用，顯有預為請求之必要。是被上訴人
      依不當得利之法律關係，請求上訴人李玉鵬等人返還相當
      於租金之不當得利，自屬有據。
（二）又依土地法第97條第1項規定：城市地方房屋之租金，以
      不超過土地及其建築物申報總價年息百分之10為限。而土
      地法第105條亦規定：第97條之規定，於租用基地建築房
      屋均準用之。再土地法第97條第1項規定係強制規定，如
      當事人間約定之租金超過此限制，其超過部分無請求權（
      見最高法院43年台上字第392號判例意旨參照）。且土地
      法第105條準用同法第97條所定，建築基地之租金，按申
      報價額年息百分之10為限，乃指基地租金之最高限額而言
      ，並非必須照申報地價額年息百分之10計算（最高法院46
      年台上字第855號判例意旨參照）。再基地租金之數額，
      除以基地申報地價為基礎外，尚須斟酌基地之位置，工商
      業繁榮之程度，承租人利用基地之經濟價值及所受利益等
      項，並與鄰地租金相比較，以為決定，並非必達申報總地
      價年息百分之10最高額（最高法院68年台上字第3071號判
      例意旨參照）。查：
  １、本件被上訴人就上訴人李玉鵬等人分別以系爭21、23、25
      、27、29、31號房屋，無權占有系爭土地如附圖編號A、B
      、C、D、E、F部分所示土地，請求上訴人李玉鵬等人返還
      相當於租金之不當得利，依前揭土地法第97條第1項規定
      及最高法院46年台上字第855號民事判例意旨，乃以系爭
      土地之「申報地價」作為計算基礎，被上訴人此部分主張
      尚無不合。
  ２、另系爭土地毗鄰臺中市北區○○路與○○街交岔路口附近，位
      處臺中市政府文化局經管眷村文物館旁，交通便利，街廓
      尚稱繁榮；但上揭房屋均屬興建使用逾50年之老舊建物，
      且上揭房屋係純住家用途，並非供營業使用，故被上訴人
      主張上訴人等無權占用系爭土地獲有相當於租金之利益數
      額以最高年息百分之10計算，即嫌過高，應以年息百分之
      7計算，方為妥適。另系爭土地申報地價102-104年均為每
      平方公尺5400元，105-106年均為每平方公尺7100元（見
      兩造不爭執事項㈠），107年申報地價為每平方公尺5800元
      ，且因系爭土地雖自55年6月13日即登記為中華民國所有
      ，但租金之請求權時效期間為5年（參見民法第126條規定
      ）。又上訴人李玉鵬等人等應給付相當租金之不當得利金
      額如附表「相當於租金之不當得利金額」欄所示，為兩造
      所不爭執（見不爭執事項㈨），故被上訴人依不當得利之
      法律關係請求上訴人李玉鵬等人給付如附表「相當於租金
      之不當得利金額」欄所示之不當得利金額，為有理由。至
      被上訴人請求繆陳麗子等5人連帶給付部分，被上訴人就
      繆陳麗子等5人同一聲明部分，雖另援引侵權行為之法律
      關係為請求，然於兩造協議簡化爭點時，已無主張此項請
      求權，本於當事人之處分權主義，且尊重當事人之選擇，
      即無庸再予審酌。基上，此部分既非共同侵權行為或被繼
      承人債務之連帶責任，因不當得利發生之債，同時有多數
      人得利，應按其利得數額負責，並非須負連帶責任，是被
      上訴人請求繆陳麗子等5人連帶給付相當租金之損害，有
      關連帶部分即屬無據，應無可採。
七、綜上所述，系爭土地既為國有土地，並為被上訴人所管理，
    上訴人李玉鵬等人就系爭房屋既有事實上處分權，並無權占
    有使用系爭土地，已如前述。從而，被上訴人本於物上請求
    權之規定，請求上訴人李玉鵬等人拆除系爭房屋，將土地騰
    空返還被上訴人，及給付如附表「相當於租金之不當得利金
    額」欄所示金額之不當得利，洵屬有據，應予准許。原審判
    決上訴人李玉鵬等人（除繆淑華部分外）敗訴部分於法並無
    不合，其等上訴意旨，指摘原判決不當，求予廢棄改判，為
    無理由，應予駁回上訴。至於原審判決上訴人繆淑華應拆除
    如附圖所示F所示部分之系爭31號房屋，並該部分土地返還
    被上訴人，及給付相當租金之不當得利，復依兩造之聲明，
    分別供擔保准予假執行及免為假執行部分；因附圖所示F部
    分之系爭31號房屋為上訴人繆陳麗子等5人公同共有，已如
    前述，原審未及審酌被上訴人追加其他繼承人繆陳麗子、繆
    自強、繆自昌、繆自堅為被告，則此部分原審所為不利於上
    訴人繆淑華之判決，則有未洽，上訴意旨求予廢棄，為有理
    由，爰改判如主文第2項所示；又追加之訴關於依民法第179
    條請求繆陳麗子等5人給付相當於租金之不當得利有如主文
    第2項所示，為有理由，其餘追加之訴則無理由，應予駁回
    。
八、本件事證已臻明確，兩造其餘之攻擊或防禦方法及所用之證
    據，經本院斟酌後，認為均不足以影響本判決之結果，爰不
    逐一論列。
九、據上論結，本件上訴及追加之訴均為一部有理由，一部無理
    由，依民事訴訟法第463條、第449條第1項、第450條、第78
    條、第85條第2項，判決如主文。
中　　華　　民　　國     110    年   4    月    7     日
        　　    民事第六庭    審判長法　官  楊熾光
　　　　　　　　　　　　　　        法　官  郭玄義
　　　　　　　　　　　　　　　      法　官  莊宇馨       
正本係照原本作成。          
如不服本判決，應於收受送達後二十日內向本院提出上訴書狀，
其未表明上訴理由者，應於提出上訴後二十日內向本院補提理由
書狀（均須按他造當事人之人數附繕本）。
上訴時應提出委任律師或具有律師資格之人之委任狀；委任有律
師資格者，另應附具律師資格證書及釋明委任人與受任人有民事
訴訟法第四百六十六條之一第一項但書或第二項所定關係之釋明
文書影本。如委任律師提起上訴者，應一併繳納上訴裁判費。
                                    書記官  黃粟儀

中　　華　　民　　國　 110　　年　　4 　　月　　9 　　日

 附表：

編號 占用人 相當於租金之不當得利金額(元以下四捨五入) 訴訟費用分擔比例 1 李玉鵬等6人  ⑴起訴日回溯5年之不當得利計算式：（5,800元＋7,100元＋7,100元＋5,400元＋5,400元）101㎡7％＝217,756元  ⑵預為請求自107年12月7日起至返還系爭土地時止，每月之不當得利計算式：5,800元101㎡7％12月＝3,417元 李玉鵬等6人應共同負擔百分之24（即每人各分擔百分之4 ） 2 達許淑貞等2人 ⑴起訴日回溯5年之不當得利計算式：（5,800元＋7,100元＋7,100元＋5,400元＋5,400元）66㎡7％＝142,296元 ⑵預為請求自107年12月7日起至返還系爭土地時止，每月之不當得利計算式：5,800元66㎡7％12月＝2,233元 達許淑貞等2人應共同擔百分之14（即每人各負擔百分7） 3 王統正 ⑴起訴日回溯5年之不當得利計算式：（5,800元＋7,100元＋7,100元＋5,400元＋5,400元）60㎡7％＝129,360元 ⑵預為請求自107年12月7日起至返還系爭土地時止，每月之不當得利計算式：5,800元60㎡7％12月＝2,030元 百分之14 4 索承孝 ⑴起訴日回溯5年之不當得利計算式：（5,800元＋7,100元＋7,100元＋5,400元＋5,400元）61㎡7％＝131,516元 ⑵預為請求自107年12月7日起至返還系爭土地時止，每月之不當得利計算式：5,800元61㎡7％12月＝2,064元 百分之14 5 陳志強 ⑴起訴日回溯5年之不當得利計算式：（5,800元＋7,100元＋7,100元＋5,400元＋5,400元）64㎡7％＝137,984元 ⑵預為請求自107年12月7日起至返還系爭土地時止，每月之不當得利計算式：5,800元64㎡10％12月＝1,165元 百分之14 6 繆陳麗子等5人 ⑴起訴日回溯5年之不當得利計算式：（5,800元＋7,100元＋7,100元＋5,400元＋5,400元）88㎡7％＝189,728元 ⑵預為請求自107年12月7日起至返還系爭土地時止，每月之不當得利計算式：5,800元88㎡10％12月＝2,977元 繆陳麗子等5人應共同負擔百分之20（即每人各負擔百分之4）